【裁判字號】    95,訴,2068
【裁判日期】    951227
【裁判案由】    返還不當得利
【裁判全文】
臺灣臺中地方法院民事判決  95年度訴字第2068號
原      告  財政部國有財產局臺灣北區辦事處
法定代理人  丙○○
訴訟代理人  甲○○
被      告  乙○○
當事人間請求返還不當得利事件，本院於民國95年12月13日言詞
辯論終結，判決如下：
    主      文
被告應給付原告新台幣壹拾玖萬參仟貳佰零伍元，及自民國九十
五年八月二十二日起至清償日止，按週年利率百分之五計算之利
息。
原告其餘之訴駁回。
訴訟費用由被告負擔五分之一，餘由原告負擔。
本判決原告勝訴部分，得假執行。但被告如以新台幣壹拾玖萬參
仟貳佰零伍元為原告預供擔保，得免為假執行。
原告其餘假執行之聲請駁回。
    事實及理由
壹、原告方面：
  一、聲明：
    (一)被告應給付原告新台幣（下同）965,984元，及自起訴狀
      繕本送達翌日起至清償日止，按年息百分之5計算之利息
      。
    (二)原告願供擔保，請准予宣告假執行。
  二、陳述：
    (一)臺北市○○區○○段一小段46地號土地（下稱系爭土地）
      係國有土地，原告為管理機關，已於民國（下同）95年9
      月4日移轉登記於訴外人劉榮盛。被告於80年3月25日向訴
      外人袁朝英購買坐落於系爭土地上之門牌號碼為臺北市○
      ○路805巷臨1號木磚造房屋（下稱系爭房屋），經原告於
      95年1月5日派員履勘現場且製作勘查表及使用現況圖，並
      依臺北市政府核發82年間航測地形圖套繪地籍圖後，就系
      爭房屋使用系爭土地之範圍，以「電子求積儀」計算得之
      ，系爭房屋占用面積83平方公尺，雖系爭房屋業於95 年9
      月14日拆除，惟拆除前之系爭房屋既坐落於原告前經管之
      系爭土地，被告之占有無正當權源，受有使用系爭土地之
      利益，致原告受有損害，爰依民法第179條規定，請求被
      告給付相當於租金之利益。
    (二)依財政部訂頒之「國有非公用不動產被占用處理要點」第
      6點規定，占用期間使用補償金，應按行政院核定之租金
      率計算，向實際占用人追收。且依行政院82年4月23日臺
      八十二字第11153號函，國有出租基地，自82年7月1日起
      ，一律依照土地申報地價年息百分之5計收租金，復依平
      均地權條例施行細則第21條，公有土地以各該宗土地之公
      告地價為申報地價，免予申報之規定，故補償金以各年度
      當期公告地價年息百分之5計算，請求占用面積83平方公
      尺、占用期間自90年3月起至95年6月止之土地使用補償金
      共計965,984元，計算式：占用面積×公告地價×5%÷12
      ×占用月數（月使用補償金小數點以下全部捨去）。
    (三)被告辯稱其未居住使用系爭房屋，或因而致遭他人在屋內
      堆置資源回收物，並支付搬遷費，均係被告怠於行使權利
      之結果，並不影響系爭房屋無權占有系爭土地之事實，與
      「使用土地」兩不相涉，況依被告與袁朝英間簽訂之讓渡
      契約書第2條約定，已在現場讓渡標的物現場辦理點交無
      異議，是以被告辯稱未使用系爭房屋獲利，自不足採。
  三、證據：提出土地登記謄本正本1件、讓渡契約書及認證書
      影本各1件、國有土地勘查表及使用現況略圖影本1件、行
      政院82年4月23日臺八十二字第11153號函影本1件為證。
貳、被告方面：
  一、聲明：
    (一)原告之訴及其假執行之聲請均駁回。
    (二)如受不利之判決，願供擔保免予假執行。
  二、陳述：
    (一)被告於80年3月間向袁朝英租用系爭房屋旁空地，設置臨
      時大型廣告看板，惟因袁朝英多次強調，廣告看板恐遭颱
      風吹倒壓壞系爭房屋，被告百般無奈下，就當系爭房屋已
      被壓壞之補償費觀念付錢了事，故被告與袁朝英簽訂之讓
      渡契約書上名為買賣實為補償。事實上袁朝英以撿破爛維
      生，系爭房屋為袁朝英利用當地主要水溝上方，用到處撿
      來之破爛磚頭、木板拼湊搭起，室內到處殘破不堪難以使
      用，且高度低矮不到170公分高常人無法站立，沒水沒電
      之情形下，被告付錢至今，不僅從未進入屋內，也從未點
      交系爭房屋，更不可能使用系爭房屋獲利。
    (二)因系爭房屋下方主要水溝淤積之污泥長期無法清除，多年
      來已造成當地三次嚴重水患，在當地里長要求配合疏濬主
      要水溝下，被告同意無條件配合拆除系爭房屋，並於95年
      9月14日全部拆除完成。豈料被告配合拆除系爭房屋之際
      ，竟有訴外人孫蔡市出面主張屋內大批破爛乃可資源回收
      ，為其多年來搜集而堆置，且在現場大吵大鬧阻擾房屋拆
      除，被告無奈之極，又叫警察來現場支援，又請里長出面
      協調，最後被告仍然付出3萬元搬遷費，才順利拆除。
    (三)從系爭房屋拆除前現況照片中可看出，系爭房屋占用實際
      大小只有原告所提國有土地勘查表及使用現況略圖範圍之
      3分之1至4分之1，可能不到9坪（83平方公尺之3分之1左
      右）。又以系爭占用面積83平方公尺之不當得利月補償金
      （租金）為15,596元計算，相當於每坪每月補償金（租金
      ）為620元，但以實際占用面積計算，每坪每月補償金（
      租金）將達1,860元，不當得利之補償金（租金）計算過
      高。
  三、證據：提出當地照片4件、搬遷費切結書影本1件、拆除前
      房屋現況照片影本1件、無居住事實證明書影本1件為證。
參、兩造爭執事項：
  一、被告就系爭建物有使用處分權，該建物占用原告土地，就
      本件而言，是否構成不當得利？另本件系爭建物客觀上殘
      破不堪，被告是否仍因佔用土地而獲利，而構成不當得利
      ？
  二、倘認構成不當得利，被告佔用原告土地面積能否以83平方
      公尺計算？又原告請求「租金」計算是否過高？
肆、本院判斷：
  一、臺北市○○區○○段一小段46地號土地係國有土地，原告
      為管理機關，已於95年9月4日移轉登記於訴外人劉榮盛。
      又被告於80年3月25日向訴外人袁朝英購買坐落於系爭土
      地上之門牌號碼為臺北市○○路805巷臨1號木磚造房屋。
      又系爭房屋業於95年9月14日拆除，惟拆除前之系爭房屋
      仍坐落於原告前經管之系爭土地上等情，業據原告提出土
      地登記謄本正本1件、讓渡契約書及認證書影本各1件、國
      有土地勘查表及使用現況略圖影本1件、行政院82年4月23
      日臺八十二字第11153號函影本1件為證，復為被告所不爭
      執，自堪信為真實。
  二、按民法第179條規定：「無法律上之原因而受利益，致他
      人受損害者，應返還其利益。雖有法律上之原因，而其後
      已不存在者，亦同。」又占有他人之物，因影響他人對該
      物之使用收益，自係侵害他人所有權之利益歸屬。而占有
      人因對占有物有事實上之管領力，故占有本身於法律上縱
      不認為係權利，然亦可被認為係一種利益，故占有人因占
      有他人之物，當然可認其已獲取占有之利益，至於占有人
      實際上從事何用途，如經營商業、設置招牌或堆置雜物等
      ，均非所問。再者，房屋坐落他人之土地，客觀上係占有
      他人之土地，自無庸贅言，至於成為占有人者，就違章建
      物而言，應認對該房屋已取得事實上處分權之人，即為系
      爭房屋及坐落土地之占有人，蓋對屬違章建物之房屋有事
      實上處分權之人，既得任意就該房屋為事實上（如拆除）
      或法律上（如出租）之處分，則就違章建物有事實上處分
      權之人，自可認係該房屋之占有人，且就房屋所坐落之基
      地並當然成為占有人。從而，已有房屋無權坐落他人之土
      地時，其因占有而受有利益，致他人之權利受損，依法自
      應返還該占有利益，合先敘明之。
  三、本件被告已自認其已買下系爭房屋之使用處分權，則其就
      系爭房屋有事實上處分權乙節，應足認定。而因系爭房屋
      坐落原告所有之系爭土地上，被告自可被認為係系爭房屋
      所坐落土地之占有人，其已獲取占有系爭土地之利益，雖
      系爭房屋客觀上已殘破不堪，且被告亦未使用系爭房屋，
      然依上開說明，被告方面仍受有占有之利益，且其並無何
      法律上原因而占有之，故被告依法仍應返還該利益與原告
      。亦即，被告對原告仍負有返還不當得利之義務。
  四、本件被告之房屋無權坐落在原告所有之土地上，被告對原
      告負有返還不當得利之義務乙節，業如前述。茲有疑義者
      ，係被告所應負返還之不當得利數額為若干？此涉及被告
      占用原告土地面積能否以83平方公尺計算？又原告請求租
      金計算是否過高？等問題。爰說明如下：
    (一)就占用面積部分：
      1.本件因系爭房屋業經被告方面加以拆除淨盡，已無現場
        可供勘測，自僅得依卷附資料為判斷。原告主張其派員
        履勘現場且製作勘查表及使用現況圖，並依臺北市政府
        核發82 年間航測地形圖套繪地籍圖後，就系爭房屋使
        用系爭土地之範圍，以「電子求積儀」計算得出系爭房
        屋占用面積83平方公尺等語。被告則以依爭房屋拆除前
        現況照片中可看出，系爭房屋占用實際大小只有原告所
        提國有土地勘查表及使用現況略圖範圍之3分之1至4分
        之1，可能不到9坪（83平方公尺之3分之1左右）云云。
      2.查依被告所提之照片（附95年9月19日答辯狀及95年12
        月13日答辯(二)狀）所示，系爭房屋本身之外圍尚有傾倒
        之圍牆外觀，故房屋本體之實際占用範圍雖未如原告所
        提使用現況略圖之占用範圍，然依拆除前照片所示，屋
        前之空地可認係充當系爭房屋之庭院，此從圍牆係緊臨
        馬路而建，即可知之。則於認定被告所有之房屋占用原
        告之土地範圍時，自不得僅以房屋本體為限，而應認該
        房屋所使用之空間係包括屋前空地在內。亦即，本件就
        被告所占用土地之範圍，應以原告所提出之勘查表及使
        用現況圖為準，而非如被告所辯其占用範圍應以原告所
        提國有土地勘查表及使用現況略圖範圍之3分之1至4分
        之1為據。
      3.承上所述，本件就系爭房屋之占用範圍，既應以原告所
        提之資料為準，而就原告所提資料，原告並以台北市政
        府所核發82年間航測地形圖套繪地籍圖後，就系爭房屋
        使用系爭土地之範圍，以「電子求積儀」計算得出系爭
        房屋占用面積83平方公尺，則本件在無其他資料足以確
        定被告占用面積之情形下，自應認被告所有之系爭房屋
        所占用原告土地之面積為83平方公尺。
    (二)就「租金」之計算部分：
      1.按土地法第97條第1項規定：「城市地方房屋之租金，
        以不超過土地及其建築物申報總價年息百分之十為限。
        」且依同法第105條之規定，第97條之規定於租用基地
        建築房屋亦準用之。而所謂建築基地之租金按申報價額
        年息百分之十為限，乃指基地租金之最高限額而言，並
        非必須照申報地價額年息百分之十計算（最高法院46年
        台上字855號判例意旨參照）。又基地租金之數額，除
        以基地申報地價為基礎外，尚須斟酌基地之位置，工商
        業繁榮之程度，承租人利用基地之經濟價值及所受利益
        等項，並與鄰地租金相比較，以為決定，並非必達申報
        總地價年息百分之十最高額（最高法院68年台上字第30
        71號判例意旨參照）。
      2.本件系爭房屋臨台北市○○路805巷，且依卷附照片所
        示，該地段尚非商業繁榮地段，又所占用土地上樹木雜
        草叢生，顯已荒廢多年，被告所取得事實上處分權之房
        屋已殘破不堪難以使用，其高度低矮一般人難以正常使
        用，亦無水電，足認被告價購取得該屋之經濟價值甚低
        ，經綜合各情研判，本件應認被告占有系爭土地所獲取
        之不當得利數額，應以申報地價總額百分之一計算。至
        於原告所提國有出租土地租金率調整方案所示出租基地
        一律依照土地申報地價年息百分之五計收租金，該規定
        係指國有土地出租時如何計收租金，然本件係在計算被
        告所受不當得利之數額，依上揭判例所示內涵，自不應
        受該調整方案之拘束，附予敘明。
      3.本上所述，本件以當期公告地價年息百分之1計算，占
        用面積83平方公尺、占用期間自90年3月起至95年6月止
        ，而申報地價部分，90年3月至92年12月為每平方公尺
        42,367元，93年1月至95年6月止每平方公尺為45,095元
        。故經換算後，被告占用系爭土地所獲取之不當得利數
        額，合計為193,205元（90年3月至92年12月止，合計34
        個月，83x42367x1%x1/12x34=99633元；93年1月至95年
        6月止，合計30個月，83x45095x1%x1/12x30=93572元，
        元以下四捨五入）。
    (三)綜上說明，本件被告應負返還之不當得利數額合計為193,
      205元。
  五、從而，原告基於民法第179條不當得利之法律關係，起訴
      請求被告給付原告193,205元，及自95年8月22日（起訴狀
      繕本送達翌日）起至清償日止，按週年利率百分之五計算
      之利息，為有理由，應予准許。其逾此部分之請求，即屬
      無據，應予駁回。
  六、本件係所命給付金額，未逾50萬元之判決，爰依職權宣告
      假執行，並依被告之聲請酌定相當擔保金額，宣告免為假
      執行。至原告敗訴部分，其假執行之聲請，即失所附麗，
      應併予駁回。
  七、本件事證已臻明確，兩造其餘攻擊及防禦方法，核與判決
      結果不生影響，爰不一一論述，附此敘明。
伍、據上論結，本件原告之訴為一部有理由，一部無理由，依民
    事訴訟法第79條、第389條第1項第5款、第392條，判決如主
    文。
中    華    民    國    95    年    12    月    27    日
                  民事第三庭    法  官  李悌愷
正本係照原本作成。
如對本判決上訴，須於判決送達後20日內向本院提出上訴狀。
中    華    民    國    95    年    12    月    27    日
                                書記官  何惠文


司法院資訊處製作；財團法人民間司法改革基金會備份。
